【裁判字號】    98,聲,37
【裁判日期】    980622
【裁判案由】    變更捐助章程
【裁判全文】
臺灣臺南地方法院民事裁定                98年度聲字第37號
聲  請  人  甲○○
上列聲請人聲請變更財團法人臺灣省臺南社會教育館社會教育基
金會捐助暨組織章程，本院裁定如下：
    主  文
聲請人提出之捐助章程，如附表所示修正後第一條部分、第三條
、第六條、第七條至第十四條、第十五條部分、第十七條至第十
九條，准予補充變更。
其餘聲請駁回。
聲請程序費用新臺幣壹仟元由聲請人負擔。
    理  由
一、本件聲請意旨略以：聲請人為財團法人台灣省臺南社會教育
    館社會教育基金會之董事長，該財團法人於民國78年7月3日
    報經臺灣省政府教育廳核准設立，並已聲請鈞院准予登記，
    發給法人登記書在案。茲因名稱變更為財團法人臺南生活美
    學基金會，及章程變更修訂，為此，請求裁定准予變更章程
    等語，並提出修訂前後捐助章程、新舊條文對照表、第六屆
    第五次董事會議紀錄、法人登記證書、行政院文化建設委員
    會函及國立生活美學館業務暨預算相關事宜協商會議紀錄等
    為證。
二、按「財團之組織及其管理方法，由捐助人以捐助章程或遺囑
    定之。捐助章程或遺囑所定之組織不完全，或重要之管理方
    法不具備者，法院得因主管機關、檢察官或利害關係人之聲
    請，為必要之處分。」「為維持財團之目的或保存其財產，
    法院得因捐助人、董事、主管機關、檢察官或利害關係人之
    聲請，變更其組織。」民法第62條、第63條定有明文。另「
    按財團法人為他律法人，如其捐助章程所定之組織不完全，
    或重要之管理方法不具備，或為維持財團之目的，保存其財
    產，而必須變更章程者，應先依民法第62條、第63條之規定
    ，聲請法院裁定，然如係不屬於上述事項之章程變更，則須
    取得事業主管機關之許可，方得聲請該管法院辦理章程變更
    登記，此觀民法第59條之規定意旨自明。又非訟事件法第85
    條規定：「法人以事務所之新設、遷移或廢止，其他登記事
    項之變更，而為登記或為登記之更正及註銷者，由董事聲請
    之。為前項聲請者，應附具聲請事由之證明文件；其須主管
    機關核准者，並應加具核准之證明文件。」因而，不屬於前
    述民法第62、63條事項之名稱變更，應依非訟事件法第85條
    、法人及夫妻財產制契約登記規則第22條等規定，於取得目
    的事業主管機關之許可或核准後，逕向該法人事務所所在地
    之地方法院登記處聲請變更登記，無庸法院裁定。
三、經本院審查該修正條文對照表及行政院文化建設委員會主管
    文化藝術財團法人設立許可及監督要點，其結果如下：
  (一)章程名銜、第一條定名、第二條宗旨業務範圍、第四條基金
    性質、第五條會址、第十六條變更規定等部分：
    查修正章程關於上開部分，僅係單純關於財團法人名稱、業
    務範圍之變更，及主管機關之文字修訂，核與財團法人「組
    織不完全」、「重要管理方法不具備」、「維持財團之目的
    或保存其財產」無涉，揆之前開說明，依上開非訟事件法第
    85條、法人及夫妻財產制契約登記規則第22條等規定，於取
    得目的事業主管機關之許可或核准後，應逕向該法人事務所
    所在地之地方法院登記處聲請變更登記，自無庸聲請法院裁
    定。是聲請人聲請變更，不應准許。
  (二)第一條設立依據、第三條、第六條至第十四條、第十七條至
    第十九條部分：經核上開條文之變更，係屬財團法人之組織
    及重要管理方法【第一條設立依據變更，屬組織變更，但名
    稱變更部分非在准許範圍內，已如前述。第六條至第十四條
    等屬董事會及監察人之組織、任期、決議、職權、業務推展
    等，為組織及重要管理方法之變更】、財產之保存【第三條
    捐助基金數額、第十七條解散後財產歸屬】等，核與民法第
    62條、63條之規定相符，自應准許。另第十八條、十九條因
    修正後條次更動及歷次章程修訂、施行，與捐助之意旨並無
    相違之情，且屬因該等條文修正後，為達其修正規定之完整
    性所為，故該等條次更動、章程修訂部分，自應一併准許，
    併此敘明。
  (三)第十五條關於基金運用部分：
    修訂條文第十五條規定：「本會辦理各項業務所需經費，已
    支用基金孳息及法人成立後所得捐贈為原則。經法院登記之
    財產總額之管理使用，受文建會監督；其管理使用方式如下
    ：一、存放金融機構。二、購買公債及短期債券。三、購買
    本會自用之不動產。四、於安全可靠之原則下，經董事會同
    意在財產總額二分之一額度內，轉為有助增加財源之投資。
    」惟參照捐助章程第2條規定，該基金會係以「推展生活美
    學及文化藝術活動為宗旨。結合民間資源辦理社區生活美學
    、社區營造、社區文化、特色產業、社區藝術展演及社會教
    育推館為業務範圍。」是該基金會係以公益為目的，並非獲
    得經濟上之利益為目的。查該基金會現已有固定會址，是否
    有另花費購買不動產之必要，並非無疑，況購置不動產後，
    其軟硬體設施如何配合，涉及財團法人財產之長期運用分配
    ，自難謂第三款購買不動產係維持財團之目的或保存財產之
    必要行為，不應准許。又若將財團法人財產從事投資，無非
    係藉以利用該財團法人之財產，以獲得經濟上之利益，已與
    設立本財團法人之目的有違。再者，將財產移作投資，是否
    可獲取較高之報酬，仍繫於交易市場之各項因素，並無保證
    投資絕無風險，是如以財團法人財產移入收益較高之投資，
    勢須隨時注意市場行情變化，以求獲利，其結果與營利為目
    的之社團法人無殊，如一旦虧損，財團法人設立之目的將無
    法達成，故第四款部分亦難謂為係維持財團之目的或保存其
    財產之必要行為，此部分聲請，於法亦有不合，不應准許。
四、依非訟事件法第21條第1項前段，裁定如主文。
中    華    民    國    98    年    6     月    22    日
                  民事第三庭    法  官  蔡孟珊
以上正本係照原本作成。
如對本裁定抗告，須於裁定送達後10日內向本院提出抗告狀，並
應繳納抗告費新台幣1,000 元整。
中    華    民    國    98    年    6     月    22    日
                                書記官  吳幸芳
附表：
┌────┬──────────────┬───────────────┐
│法條文號│     准許變更後之條文       │      原條文                  │
├────┼──────────────┼───────────────┤
│第一條  │本基金會依照民法暨行政院文化│本基金會依照民法及教育部訂頒  │
│（依據）│建設委員會主管文化藝術財團法│文教財團法人監督準則組織之，  │
│        │人設立許可及監督要點組織之。│定名為「財團法人臺灣省臺南社會│
│        │                            │教育館社會教育基金會」（以下簡│
│        │                            │稱本會）          （原第一條）│
│        │                            │                              │
├────┼──────────────┼───────────────┤
│第三條  │本會設立基金，除由教育部及前│本會設立基金，除由教育部中部辦│
│（基金數│台灣省政府教育廳各捐助新台幣│公室捐助新台幣（下同）壹仟伍佰│
│  、捐助│（下同）壹仟伍佰萬元，前台灣│萬元，教育部捐助壹仟伍佰萬元外│
│  人）  │省政府文化處捐助壹仟伍佰萬元│，得繼續接受捐助。            │
│        │外，得繼續接受捐助。        │                  （原第三條）│
├────┼──────────────┼───────────────┤
│第六條  │本會設董事會管理之，董事會職│本會設董事會，董事會職權如左：│
│（董事會│權如下：                    │一、基金之籌募。              │
│及職權）│一、基金之籌募、管理與運用。│二、基金及孳息之保管。        │
│        │二、董事、監察人之遴聘與解聘│三、業務方針及年度工作計畫之核│
│        │    。                      │    定。                      │
│        │三、內部組織之設置及管理。  │四、重要章則、辦法之制定與修正│
│        │四、業務計畫之審核及執行。  │    。                        │
│        │五、年度收支預算及決算之審定│五、年度收支預算及決算之審定。│
│        │    。                      │六、董事之改選（聘）。        │
│        │六、其它重要事項之擬議或決議│七、工作人員之編制、任免及待遇│
│        │    。                      │    之決定。                  │
│        │                            │八、獎勵案件之處理與有關辦法之│
│        │                            │    訂定。                    │
│        │                            │九、其他有關本會重要事項之處理│
│        │                            │    。            （原第六條）│
├────┼──────────────┼───────────────┤
│第七條  │本會董事會置董事九至十三人，│本會董事會置董事五至九人，董事│
│（董事會│每屆董事由前一屆董事會就下列│由董事長就下列人士遴聘擔任：  │
│之組成）│人士遴聘之：                │一、國立臺南社會教育館館長。  │
│        │一、國立臺南生活美學館館長。│二、國立臺南社會教育館輔導區之│
│        │二、南部地區社教文化機構主管│    學校校長。                │
│        │    。                      │三、社會教育學者專家。        │
│        │三、文化藝術或社會教育學者專│四、基金捐助及個人或捐助單位代│
│        │    家。                    │    表。                      │
│        │四、基金捐助單位及捐助個人或│五、民間社團熱心社會教育人士。│
│        │    主管機關代表。          │                  （原第七條）│
│        │五、民間社團熱心文化藝術人士│                              │
│        │    。                      │                              │
├────┼──────────────┼───────────────┤
│第八條  │本會董事任期每屆三年，連選得│本會董事任期三年，（但應視其職│
│（董事任│連任，董事在任期中因故出缺，│務異動變更之）董事因故無法擔任│
│期）    │董事會得另行選聘適當人員補足│董事時，得由董事長另行聘任之，│
│        │原任期。每屆董事任期屆滿前，│以補足任期，期滿得續聘連任，均│
│        │董事長應召集會議，改選（聘）│無給職。                      │
│        │下屆董事。                  │                              │
│        │新舊任董事，應按期辦理交接。│                  （原第九條）│
│        │                            │                              │
├────┼──────────────┼───────────────┤
│第九條  │本會董事互選一人為董事長，綜│本會董事長由董事互選之，綜理會│
│（董事長│理會務，對外代表本會。      │務，對外代表本會。（原第八條）│
│及職權）│                            │                              │
├────┼──────────────┼───────────────┤
│第十條  │本會董事會議由董事長召集之，│本會董事會，每年至少開會一次，│
│（董事會│每年至少開會二次，必要時得召│必要時得召開臨時會議，會議由董│
│召開時間│開臨時會議。                │事長召集並任主席，須有過半數董│
│）      │董事長未依規定召集，經現任董│事出席始得開會。對於議案之表決│
│        │事三分之一以上以書面提出會議│，除法令另有規定者外，以出席董│
│        │目的及召集理由請求召集董事會│事過半數同意行之，召開董事會之│
│        │議時，董事長應自受請求之日起│前十日，應將開會通知連同議案議│
│        │十日內召集之。逾期不為召集之│程送達各董事，並依規定報請主管│
│        │通知，得由請求之董事報經文建│機關派員列席指導。會後並將董事│
│        │會許可後，自行召集之。      │會議紀錄報請主管機關核備。    │
│        │董事應親自出席董事會議，無法│                  （原第十條）│
│        │親自出席，得書面委託他人代理│                              │
│        │；出席人員以接受一人代理為限│                              │
│        │，且委託比率以不超過董事出席│                              │
│        │人數二分之一為限。          │                              │
├────┼──────────────┼───────────────┤
│第十一條│本會董事會之決議事項，應有過│本會董事會，每年至少開會一次，│
│（董事會│半數董事之出席，以出席董事過│必要時得召開臨時會議，會議由董│
│決議事項│半數之同意行之。但下列重要事│事長召集並任主席，須有過半數董│
│）      │項之決議應有三分之二以上董事│事出席始得開會。對於議案之表決│
│        │之出席，以董事總額過半數之同│，除法令另有規定者外，以出席董│
│        │意，並經文建會許可後行之：  │事過半數同意行之，召開董事會之│
│        │一、章程變更。              │前十日，應將開會通知連同議案議│
│        │二、不動產之處分或設定負擔。│程送達各董事，並依規定報請主管│
│        │三、董事長及董事之選聘及解聘│機關派員列席指導。會後並將董事│
│        │    。                      │會議紀錄報請主管機關核備。    │
│        │四、法人擬解散之決議。      │                              │
│        │前項各款如有民法第六十二條或│                  （原第十條）│
│        │第六十三條情形者，應先聲請法│                              │
│        │院為必要之處分後，送文建會備│                              │
│        │查。                        │                              │
│        │第一項但書重要事項之討論，應│                              │
│        │於會議十日前，將議程通知全體│                              │
│        │董事，並依規定報請文建會派員│                              │
│        │列席指導。會後並將董事會會議│                              │
│        │紀錄呈報文建會備查。        │                              │
│        │第一項但書所定之重要事項，不│                              │
│        │得委託代理出席。            │                              │
├────┼──────────────┼───────────────┤
│第十二條│本會置監察人三至五人，由董事│本會辦理年度業務計畫以外之工作│
│（監察人│會遴聘之。監察人任期與董事同│，需符合本章程第二條之規定，並│
│之產生及│，均為無給職。              │須事先報請主管機關核備。      │
│職權）  │監察人之職權如下：          │        （原第十二條，刪除）  │
│        │一、審查本會之預算及決算報告│                              │
│        │    。                      │                              │
│        │二、監察本會之業務、財務是否│                              │
│        │    依章程及董事決議辦理。  │                              │
│        │三、稽核本會之財務帳冊、文件│                              │
│        │    及財產資料。            │                              │
├────┼──────────────┼───────────────┤
│第十三條│本會得置執行祕書（長）一人，│                              │
│（會務負│承董事會及董事長之命辦理一切│                              │
│責人）  │事務。                      │                              │
├────┼──────────────┼───────────────┤
│第十四條│本會以每年一月一日至十二月三│本會以每年一月一日至十二月三十│
│（業務推│十一日為業務及會計年度，每年│一日為業務及會計年度，每年一月│
│展）    │二月底以前，董事應審定下列事│以前，董事應審定下列事項，函報│
│        │項，函報文建會備查。        │主管機關核備。                │
│        │一、上年度工作報告及經費收支│一、上年度業務報告及經費收支決│
│        │    決算。                  │    算。                      │
│        │二、本年度工作計畫及經費收支│二、本年度業務計畫及經費收支預│
│        │    預算。                  │    算。                      │
│        │三、財產清冊（含有關憑據影本│三、財產清冊。 （原第十一條） │
│        │    ）。                    │                              │
├────┼──────────────┼───────────────┤
│第十五條│本會辦理各項業務所需經費，以│本會辦理各項業務所需經費，以支│
│（基金運│支用基金孳息及法人成立後所得│用基金孳息為限，非經董事會之決│
│用之限制│捐贈為原則。經法院登記之財產│議及主管機關之特許，不得處分原│
│）      │總額之管理使用，受文建會之監│有基金、不動產、及法人成立後列│
│        │督；其管理使用方式如下：    │入基金之捐助。（原第十三條）  │
│        │一、存放金融機構。          │                              │
│        │二、購買公債及短期債券。    │                              │
│        │本會之財產不得存放或貸與董事│                              │
│        │、其他個人或非金融事業機構。│                              │
│        │                            │                              │
├────┼──────────────┼───────────────┤
│第十七條│本會係永久性質，於解散或撤銷│本會係永久性質之財團法人，如因│
│（解散後│許可時，經依法清算後之剩餘財│故解散時，經依法解散之剩餘財產│
│財產歸屬│產，不得歸屬任何自然人或營利│，不得歸屬任何個人或私人團體，│
│）      │團體，應由文建會依有關法令處│由教育部中部辦公室依有關法令處│
│        │理之。                      │理之。        （原第十五條）  │
│        │                            │                              │
├────┼──────────────┼───────────────┤
│第十八條│本章程訂於民國78年5月22日； │本章程如有未盡事宜，悉依有關法│
│（訂定、│民國80年6月21日第一次修訂， │令規定辦理。   （原第十六條） │
│修訂日期│82 年7月27日第二次修訂，84年│                              │
│）      │12月21日第三次修訂，92年3月4│                              │
│        │日第四次修訂，94年1月7日第五│                              │
│        │次修訂，97年6月20日第六次修 │                              │
│        │訂。如有未盡事宜，悉依有關法│                              │
│        │令規定辦理。                │                              │
├────┼──────────────┼───────────────┤
│第十九條│本修訂章程經本會完成財團法人│本章程經本會完成財團法人變更登│
│（施行日│變更登記後施行。            │記後施行，修正時亦同。        │
│期）    │                            │                （原第十七條）│
└────┴──────────────┴───────────────┘


司法院資訊處製作；財團法人民間司法改革基金會備份。
